ACORDAO-COMPLETO-2350486

ACÓRDÃO DE RELAÇÃO

ACÓRDÃO DE RELAÇÃO 2714/2019 ATA 11/2019 - SEGUNDA CÂMARA

Acórdão 2714/2019-TCU-Segunda Câmara
Considerando que os presentes autos tratam de representação formulada pela Exma. Sra. Ana Fabíola de Azevedo Ferreira, como Procuradora da República no Município de Palmares - PE, sobre indícios de superfaturamento nas obras de construção da barragem de Serro Azul no aludido município sob o valor total de R$ 334.277.202,18 em face do aporte de recursos do Convênio nº 756109/2011 firmado entre o então Ministério da Integração Nacional (MI) e o Governo do Estado de Pernambuco, por meio da Secretaria de Recursos Hídricos e Energéticos (SRHE-PE) ; 
Considerando que, para fiscalizar a construção da referida obra, foi proferido o despacho do Ministro-Relator à Peça nº 11, com a autorização para a inspeção na barragem de Serro Azul no período de 22/8 a 16/9/2016;
Considerando que, por intermédio do Acórdão 644/2017-TCU-Segunda Câmara, foi promovida a oitiva da Secretaria de Recursos Hídricos e Energéticos do Estado de Pernambuco (SRHE-PE) e do Consórcio CTM-Triunfo, como signatário do Contrato 1/2012 com a SRHE-PE, para, querendo, se manifestarem sobre os diversos indícios de irregularidades identificados na referida inspeção;
Considerando que, no parecer acostado à Peça nº 63, a unidade técnica efetuou a percuciente análise das respostas apresentadas às aludidas oitivas;
Considerando que as respostas da SRHE-PE e do consórcio construtor não lograram afastar os indícios de irregularidade, com o potencial prejuízo ao erário, apontados no Fiscobras 2016 (Achado III.1) e, especificamente, as falhas inerentes aos serviços de administração local e de desmatamento, destocamento e limpezas das áreas na obra;
Considerando que, da mesma forma, as justificativas apresentadas pela SRHE-PE não foram suficientes para afastar as irregularidades apontadas pela equipe de fiscalização sobre a descaracterização do objeto licitado, com a extrapolação do limite legal para os aditivos contratuais, e sobre a insuficiência de estudos técnicos para o projeto básico na realização da licitação para a construção da aludida barragem, violando os arts. 6, inciso IX, 7º e 65, da Lei nº 8.666, de 1993;
Considerando, diante disso, que se mostra necessária a conversão do presente processo de fiscalização em tomada de contas especial para a quantificação do débito e a identificação dos responsáveis, em face das irregularidades ensejadoras do dano ao erário, mostrando-se também necessária a realização de audiência dos responsáveis pelas irregularidades;
Considerando, enfim, que está nesse sentido o parecer da unidade técnica;
Os Ministros do Tribunal de Contas da União, reunidos em Sessão de 2ª Câmara, ACORDAM, por unanimidade, com fundamento no art. 47 da Lei nº 8.443, de 1992, e nos arts. 143, inciso V, "g", 235, 237, inciso III e parágrafo único, e 252, caput, do Regimento Interno do TCU, aprovado pela Resolução nº 246, de 2011, em conhecer da presente representação para, no mérito, considerá-la procedente e converter o presente processo de fiscalização em tomada de contas especial, sem prejuízo de prolatar as determinações abaixo indicadas, de acordo com os pareceres emitidos nos autos:
1. Processo TC-Processo 010.602/2016-0 (REPRESENTAÇÃO) 
	1.1. Representante: Exma. Sra. Ana Fabíola de Azevedo Ferreira, Procuradora da República no Município de Palmares - PE.
	1.2. Órgão/Entidade: Secretaria de Recursos Hídricos e Energéticos do Estado de Pernambuco (SRHE-PE) .
	1.3. Relator: Ministro-Substituto André Luís de Carvalho.
	1.3.1. Ministra que alegou impedimento na sessão: Ana Arraes.
	1.4. Representante do Ministério Público: não atuou.
	1.5. Unidade Técnica: Secretaria do TCU no Estado de Pernambuco (Sec-PE) .
	1.6. Representação legal: Francisco José de Moura (CPF XXX.306.074-XX) , entre outros, representando o Consórcio CMT-Triunfo.
1.7.1. Determinar que a Sec-PE adote as seguintes medidas:
1.7.1.1. autue o referido processo de tomada de contas especial, a partir da extração de cópias destes autos, com vistas à quantificação do débito e à identificação dos responsáveis, em face das irregularidades ensejadoras do dano ao erário apurado no Contrato 1/2012 firmado entre a Secretaria de Recursos Hídricos e Energéticos do Estado de Pernambuco (SRHE-PE) e o Consórcio CMT-Triunfo para a construção da barragem de Serro Azul, ante o aporte dos recursos federais transferidos por meio do Termo de Compromisso 756109/2011 (Siafi 756109) celebrado entre o então Ministério da Integração Nacional (MI) e o governo do Estado de Pernambuco, em face de todas as irregularidades apontadas nos autos e, especialmente, das seguintes falhas:
	1.7.1.1.1. superfaturamento pela inadequação do critério de medição e pagamento dos itens de administração local em afronta à jurisprudência do TCU e, especialmente, ao Acórdão 2.622/2013 proferido pelo Plenário sob a relatoria do Ministro-Substituto Marcos Bemquerer;
	1.7.1.1.2. superestimava nas quantidades pertinentes ao serviço de "desmatamento, destocamento e limpeza das áreas de construção, áreas de empréstimo e reservatório";
	1.7.1.2. promova a audiência dos responsáveis, nos termos dos arts. 10, § 1º, e 12, inciso III, da Lei nº 8.443, de 1992, e do art. 202, inciso III, do Regimento Interno do TCU, em função das irregularidades apontadas no planejamento e na execução da obra de construção da barragem de Serro Azul, ante o aporte dos recursos federais transferidos pelo Termo de Compromisso 756109/2011 (Siafi 756109) celebrado entre o então Ministério da Integração Nacional (MI) e o governo do Estado de Pernambuco, por meio da Secretaria de Recursos Hídricos e Energéticos do Estado de Pernambuco (SRHE-PE) , em face de todas as irregularidades apontadas nos autos e, especialmente, das seguintes falhas:
	1.7.1.2.1. aprovação do projeto básico em desconformidade, por exemplo, com o art. 6º, inciso IX, alíneas 'a' e 'b', da Lei 8.666, de 1993, diante da insuficiência dos estudos técnicos necessários para a adequada definição do tipo de barragem;
	1.7.1.2.2 descaracterização do objeto licitado, além da extrapolação dos limites permitidos pela Lei Geral de Licitações para os termos aditivos ao Contrato 1/2012 celebrado com o Consórcio CMT-Triunfo, atentando contra a isonomia do certame, além de ofender o disposto nos arts. 6, inciso IX, 7º e 65 da Lei 8.666, de 1993, e a jurisprudência do TCU, aí incluída, notadamente, a Decisão 215/1999-TCU-Plenário;
	1.7.1.3. envie a cópia do presente Acórdão, acompanhada da cópia do parecer da unidade técnica, à ilustre representante, para ciência, e ao Ministério do Desenvolvimento Regional (MDR) , como sucessor do Ministério das Cidades, à Secretaria de Recursos Hídricos e Energéticos do Estado de Pernambuco (SRHE-PE) e ao Consórcio CMT-Triunfo, para ciência e eventuais providências; e
	1.7.2. apense o presente processo à tomada de contas especial autuada em cumprimento ao item 1.7.1.1 deste Acórdão, nos termos do art. 41 da Resolução TCU 259, de 2014.

Segunda Câmara

Secretaria de Recursos Hídricos e Energéticos do Estado de Pernambuco (SRHE-PE).

ANDRÉ DE CARVALHO

Francisco José de Moura (CPF 110.306.074-00), entre outros, representando o Consórcio CMT-Triunfo.

Não atuou.

REPRESENTAÇÃO (REPR)

Secretaria do TCU no Estado de Pernambuco (Sec-PE).